【裁判字號】    97,訴,4291
【裁判日期】    971110
【裁判案由】    遷讓房屋
【裁判全文】
臺灣臺北地方法院民事判決              97年度訴字第4291號
原      告  丙○○
訴訟代理人  徐松龍律師
複代理人    乙○○
被      告  周家渝
訴訟代理人  李師榮律師
上列當事人間請求遷讓房屋事件，本院於民國97年10月24日言詞
辯論終結，判決如下：
    主      文
原告之訴及其假執行之聲請均駁回。
訴訟費用新臺幣壹萬陸仟肆佰肆拾肆元由原告負擔。
    事實及理由
一原告起訴主張：
（一）門牌號碼臺北市○○○路22巷16弄5 號之房屋（下稱系爭
      房屋），為一未辦理保存登記之國軍眷舍，原眷戶死亡後
      由其女即原告單獨承受，是系爭房屋為原告所有。系爭房
      屋由原告之兄即訴外人曾正忠，以借名之方式與被告周家
      渝（原名甲○○，民國93年12月14日改名）簽訂租賃契約
      （下稱系爭租約），惟實際商談租賃內容與收取租金者，
      皆為原告。系爭租約原約定租賃期限至94年2 月19日，因
      被告到期並未找到合適之房屋，原告乃同意將租期延至96
      年8 月31日。上開租約到期後，原告未同意繼續出租，並
      通知被告遷空交還系爭房屋，詎被告置之不理，爰依民法
      第767條、第455條提起本件訴訟，請求被告遷讓房屋。
（二）又被告無權占有原告之房屋，係屬無法律上原因受有相當
      於租金之利益，原告自得請求被告返還自96年9月1日起至
      交還系爭房屋止，每月以兩造約定之租金即新臺幣（下同
      ）13,000元計算之不當得利。另系爭租約第6 條約定：「
      乙方（即被告）於租期屆滿時，除經甲方（即原告）同意
      繼續出租外，應即日將租賃房屋誠心按照原狀遷空交還甲
      方，不得藉詞推諉或主張任何權利，如不及時遷讓交還房
      屋時，甲方每月得向乙方請求按照租金五倍之違約金至遷
      讓完了之日止，乙方及連帶保證人丙方，絕無異議。」因
      此，依上開規定，被告無權占有系爭房屋，原告另得請求
      被告給付每月65,000元之違約金。
（三）聲明為：
      1.被告應將門牌號碼臺北市○○○路22巷16弄5 號房屋乙
        棟遷讓返還原告，並自96年9月1日起至返還日止，按月
        給付原告13,000元。
      2.被告應自96年9月1日起至返還日止，按月給付原告65,0
        00元。
      3.願供擔保請准宣告假執行。
二、被告則抗辯：
（一）原告自承系爭房屋乃一未辦理保存登記之國軍眷舍，則系
      爭房屋之所有權非屬原告，原告不得本於所有權人之地位
      ，依民法第767 條之規定請求被告遷讓房屋。另原告亦自
      承系爭房屋之租賃關係，存在於訴外人曾正忠與被告間，
      則兩造既無租賃關係，被告不得依民法第455 條及租賃契
      約第6 條之規定，請求返還租賃物或給付違約金。又被告
      居住於系爭房屋係本於租賃關係，非無法律上原因受有利
      益，且原告既非系爭房屋之所有權人，被告居住於系爭房
      屋，不造成原告之損害，原告依民法第179 條向被告主張
      返還不當得利，即無所據。
（二）聲明為：
      1.原告之訴駁回。
      2.如受不利判決，願供擔保請准宣告免為假執行。
三、得心證之理由：
（一）按所有人對於無權占有或侵奪其所有物者，得請求返還之
      。對於妨害其所有權者，得請求除去之。有妨害其所有權
      之虞者，得請求防止之；承租人於租賃關係終止後，應返
      還租賃物；租賃物有生產力者，並應保持其生產狀態，返
      還出租人，民法第767條、第455條分別定有明文。復按無
      法律上之原因而受利益，致他人受損害者，應返還其利益
      。雖有法律上之原因，而其後已不存在者，亦同，民法第
      179 條定有明文。再按當事人主張有利於己之事實者，就
      其事實有舉證之責任。但法律別有規定，或依其情形顯失
      公平者，不在此限，民事訴訟法第277條定有明文。
（二）本件原告主張其本於所有權人之地位，請求被告遷讓返還
      系爭房屋。惟查，原告主張其為系爭房屋所有權人，僅提
      出國防部軍務局89怡惇字第4706號函，記載「臺北市○○
      ○路散戶曾光亞及其配偶均歿，所遺輔助購宅權益，准由
      肆女丙○○承受」之文件。然上開文字僅能說明，原告父
      母本於特殊身分，得向國防部請求輔助購宅之權益，因原
      告父母均歿，得由原告承受而已，尚不足以證明系爭房屋
      之所有權屬原告所有。原告復未再提出其為系爭房屋之所
      有權人之證明，則依首揭規定，此部分主張，尚難憑信。
（三）原告另以房屋出租人之身分，請求被告於租賃契約終止後
      ，交還系爭房屋。然查，依據原告提出之房屋租賃契約書
      記載，出租人為訴外人曾正忠而非原告。原告雖陳稱其與
      曾正忠為借名關係，且被告商量租賃事宜及交付租金，皆
      向原告為之等語。惟原告之上開主張既經被告否認，且原
      告自97年6 月底收受被告有關此部分之答辯狀後，迄97年
      10月24日，本件言詞辯論終結日前。均未就此提出相關證
      據證明，就此部分主張，亦難憑信。原告既不能證明其為
      系爭房屋之出租人，其依據系爭租約請求被告給付違約金
      ，自屬無據。原告復以被告無權占有系爭房屋，屬無法律
      原因受有相當於租金之利益為由，請求被告負不當得利之
      損害賠償責任。惟原告既未能證明其為系爭房屋之所有權
      人或出租人，亦未能舉證證明被告係無法律上原因而受有
      利益，致原告受有損害，則原告主張被告對原告負返還不
      當得利之責，尚難採信。是依上開規定，原告既無法證明
      其為系爭房屋之所有權人或出租人，則原告本於所有物返
      還請求權，請求被告騰空遷讓返還系爭房屋，另本於不當
      得利請求被告給付相當租金之損失，及本於兩造間之租賃
      契約，請求被告給付違約金云云，為無理由，自無可採。
四、綜上所述，原告依民法第767條、第179條之規定，請求被告
    遷讓返還系爭房屋，並自96年9月1日起至返還日止，按月給
    付相當租金之損害13,000元；及自96年9月1日起至返還日止
    ，按月給付65,000元等情，均無理由，不應准許。又原告之
    訴既經駁回，其假執行之聲請應併予駁回。
五、訴訟費用負擔之依據：民事訴訟法第78條。
中    華    民    國    97    年    11    月    10    日
                  民事第五庭    法  官  熊誦梅
以上正本係照原本作成
如對本判決上訴，須於判決送達後20日內向本院提出上訴狀
中    華    民    國    97    年    11    月    10    日
                                書記官  董美妙


司法院資訊處製作；財團法人民間司法改革基金會備份。
